臺灣高雄地方法院刑事判決
110年度金訴字第136號
公  訴  人  臺灣高雄地方檢察署檢察官  
被      告  廖唯涵


選任辯護人  邱基峻律師
            楊斯惟律師
            吳孟謙律師
上列被告因洗錢防制法等案件，經檢察官提起公訴（110年度偵
字第1319號），本院判決如下：
    主  文
丙○○犯三人以上共同詐欺取財罪，處有期徒刑壹年。緩刑參年，
並應履行如附表編號1所示之事項。
未扣案犯罪所得新臺幣參仟元沒收，於全部或一部不能沒收或不
宜執行沒收時，追徵其價額。
    事  實
一、丙○○於民國109年10月間，在社群網站Facebook「林園工作
    區」社團搜尋求才訊息，而與自稱「黎明工程顧問股份有限
    公司」之真實姓名年籍不詳、暱稱「劉慧玲」及「黃柏彥」
    之成年人（無證據證明該詐欺集團成員為未成年人，下同）
    聯繫後，依其智識及一般社會生活之通常經驗，應可知悉正
    常工作之應徵應經過提交履歷表及面試等行政程序，上下班
    亦應有固定之時間，而一般人均可自由至銀行提領款項使用
    ，如非欲遂行犯罪，並無支付報酬而指示他人代領款項之必
    要，且僅單純依指示提供金融帳戶並代為提領款項即可獲得
    提款金額之1％作為報酬，均顯然異於一般常見之工作內容及
    報酬支付，其預見暱稱「劉慧玲」、「黃柏彥」指示其臨櫃
    或持提款卡代領款項，將可能為他人遂行詐欺犯罪，竟因貪
    圖報酬，而意圖為自己不法所有，基於縱與暱稱「劉慧玲」
    、「黃柏彥」等3人以上成年詐欺集團成員共同詐欺取財及
    掩飾、隱匿詐欺所得本質、來源、去向、所在亦不違反其本
    意之不確定故意及與上開詐欺集團成員共同詐欺取財、洗錢
    犯意聯絡，同意提供其使用之金融帳戶並擔任提領詐欺贓款
    之車手，由丙○○將其本人所申設之合作金庫商業銀行帳號(0
    00)0000000000000帳戶（下稱合庫帳戶）提供予自稱暱稱「
    劉慧玲」、「黃柏彥」所屬詐欺集團使用；另由該詐欺集團
    某不詳成員於109年10月12日10時3分許，假冒為甲○○之親友
    「吳一德」名義撥打電話與甲○○，佯稱急需資金金欲向其借
    錢云云，致甲○○陷於錯誤，於同日10時51分許，前往址設嘉
    義市○區○○路000號玉山郵局臨櫃匯款新臺幣（下同）30萬元
    至上開合庫帳戶內，丙○○隨即依「黃柏彥」指示於同日12時
    35分許，前往址設高雄市○○區○○○路000號合作金庫商業銀行
    林園分行臨櫃提款30萬元，嗣後扣除其所應得之3000元報酬
    後，依指示將剩餘29萬7000元拿到高雄市○○區○○○路000號附
    近交付與「黃柏彥」指定之不詳成年人而繳回詐欺集團，以
    掩飾、隱匿特定犯罪所得之本質、來源、去向及所在。嗣經
    甲○○發覺遭騙，報警處理，因而循線查悉上情。
二、案經甲○○訴由高雄市政府警察局林園分局報告臺灣高雄地方
    檢察署偵查起訴。
    理  由
一、本判決依司法院「刑事判決精簡原則」製作。證據能力部分
    因當事人均不爭執（見本院110年度金訴字第136號卷〈下稱
    本院金訴卷〉第27頁），得不予說明。
二、認定事實所憑證據及理由
    訊據被告雖坦承參與上開詐欺、洗錢行為，然矢口否認知悉
    該詐欺集團為三人以上之詐欺集團，辯稱：我不知道對方有
    幾個人，打電話都是男生接聽，也不知道「劉慧玲」、「黃
    柏彥」與我交錢之對象是否為同一人等語。辯護人則以：本
    案無法特定暱稱「劉慧玲」、「黃柏彥」帳號持有者之實際
    身分，難以確認本案犯罪行為所涉之人實際身分、年齡及人
    數之前提下，客觀上已難認符合三人以上共同犯之之加重構
    成要件，本案亦無法排除通訊軟體Line上「劉慧玲」、「黃
    柏彥」帳號、聯繫告訴人甲○○之人與實際取款之人均為同一
    人之可能性，應不構成刑法第339條之4第1項第2款「三人以
    上共同犯之」之加重詐欺要件等語，為被告辯護。經查：
　㈠被告確曾參與上開詐欺、洗錢行為等情，業據被告於本院審
    理中坦承不諱（見本院110年度審金訴字第72號卷〈下稱本院
    審金訴卷〉第35、37頁、本院金訴卷第25、61、91、106-3頁
    ），且有證人即告訴人甲○○於警詢中之證述可佐（高雄市政
    府警察局林園分局高市警林分偵字第10973196800號卷〈下稱
    警卷〉第5至9頁），以及合庫銀行開戶綜合印鑑卡、新開戶
    建檔登錄單、歷史交易明細查詢結果、郵政跨行匯款申請書
    、告訴人提出之Line對話截圖、被告提款之合庫銀行林園分
    行櫃檯監視錄影畫面、被告交付金錢予姓名年籍不詳之人之
    監視錄影畫面、被告合庫銀行存摺封面及內頁、被告手機LI
    NE「黃柏彥」、「劉慧玲」翻拍畫面等件在卷可稽（警卷第
    19至23、27至39頁），足認被告上開任意性之自白與事實相
    符，堪予採為本案認定事實之基礎。
  ㈡辯護人雖以上開情詞為被告辯護，然依被告所述，本案係「
    劉慧玲」與被告聯繫後，再將其轉介予「黃柏彥」，之後再
    由「黃柏彥」與被告聯繫等情，則暫不論「劉慧玲」、「黃
    柏彥」是否可能為一人分飾數角之情況，被告當時主觀上已
    可認識與其聯繫者達2人。再者，告訴人將款項匯入被告上
    開合庫帳戶後，係由「黃柏彥」指示被告將29萬7000元交付
    予如監視畫面所攝得真實姓名年籍不詳之人此節，亦經被告
    供述如前，而就上開交款經過，據被告於偵查中供稱：當天
    「黃柏彥」指示我去領30萬元，並表示我可以從中抽3000元
    薪水，後來外務過來就問我說有沒有把薪水拿起來，之後我
    跟他說有，就把剩下的29萬7000元交給對方，後來「黃柏彥
    」又打電話給我，問我是不是交給外務了，我有說等語（11
    0年偵字第1319號卷第12頁），則依被告上開供述，所謂「
    外務」將款項拿走之後，「黃柏彥」尚曾再度打電話給被告
    詢問款項是否已經交給外務，然果該位「外務」與「黃柏彥
    」為同一人，「黃柏彥」既已以「外務」身分親自收訖款項
    ，又何須再以「黃柏彥」身分撥打電話跟被告確認交款情況
    ？則依常情判斷，由被告所述之交款經過，堪認該「外務」
    與「黃柏彥」客觀上並非同一人，是以上開詐欺集團（包含
    被告在內）客觀上有3人以上共同犯詐欺取財罪此情，亦堪
    予認定，仍無從依辯護人之辯護意旨，而為被告有利之認定
    。
　㈢綜上所述，本案事證明確，被告上開犯行堪予認定，應依法
    論科。
三、論罪
　㈠核被告所為，係犯洗錢防制法第14條第1項之一般洗錢罪，及
    刑法第339條之4第1項第2款之三人以上共同詐欺取財罪。被
    告提供帳戶供詐欺集團使被害人匯入款項並進而提領，係以
    提領為終局取得詐欺贓款之行為，與提供帳戶係出於一概括
    之詐欺取財、洗錢犯意，難以切割，依健全社會通念，應認
    為包括之一行為。本案詐欺集團成員詐騙告訴人，被告之提
    領行為侵害告訴人之財產法益，同時掩飾、隱匿詐騙所得款
    項之本質、來源、去向、所在而觸犯上開罪名，應認係以一
    行為觸犯數罪名，為想像競合犯，應依刑法第55條規定，從
    一重之三人以上共同詐欺取財罪處斷。本案公訴意旨認被告
    詐欺犯行係犯刑法第339條第1項之詐欺取財罪，尚有未合，
    惟因二者基本社會事實同一，爰經本院告知三人以上共同詐
    欺取財罪名後，依法變更起訴法條。
　㈡另按想像競合犯之處斷刑，本質上係「刑之合併」。其所謂
    從一重處斷，乃將想像競合犯組成之評價上數罪，合併為科
    刑一罪，其所對應之刑罰，亦合併其評價上數罪之數法定刑
    ，而為一個處斷刑。易言之，想像競合犯侵害數法益者皆成
    立犯罪，論罪時必須輕、重罪併舉論述，同時宣告所犯各罪
    名，包括各罪有無加重、減免其刑之情形，亦應說明論列，
    量刑時併衡酌輕罪部分量刑事由，評價始為充足，然後依刑
    法第55條前段規定「從一重處斷」，非謂對於其餘各罪可置
    而不論。因此，法院決定處斷刑時，雖以其中最重罪名之法
    定刑，做為裁量之準據，惟於裁量其輕重時，仍應將輕罪合
    併評價在內（最高法院108年度台上字第4405、4408號判決
    意旨）。準此，洗錢防制法第16條第2項規定：「犯前2條之
    罪，在偵查中或審判中自白者，減輕其刑。」，是被告於本
    院審理時自白洗錢犯行，合於洗錢防制法第16條第2項規定
    ，原應對被告減輕其刑，雖其所犯洗錢罪應屬想像競合犯其
    中之輕罪，惟參諸上開說明，本院於後述量刑時仍將一併衡
    酌該部分減刑事由，併此敘明。
　㈢另刑法第62條固規定對於未發覺之罪自首而受裁判者，得減
    輕其刑。然所謂發覺，係指有偵查犯罪職權之公務員已知悉
    犯罪事實與犯罪之人而言。查本案被告於109年10月14日向
    高雄市政府警察局林園分局報案稱其提供帳戶提領犯行時，
    被告之帳戶業遭警示凍結(見警卷第6至7頁)，且告訴人於同
    年月12日已向嘉義市政府警察局第一分局八掌派出所報案，
    並提供其匯款之郵政匯款申請書，上已有被告之姓名，且警
    方當日已向合庫銀行通報警示被告之帳戶，有報案三聯單、
    警詢筆錄、金融機構聯防機制通報單在卷可稽（見警卷第25
    、27、43、49頁），故本案被告報案向警察機關陳述上開事
    實時，警方業已掌握被告為本案嫌疑人，而發覺其犯嫌，尚
    無從依上開刑法第62條之規定減刑。
　㈣再按組織犯罪防制條例第2條規定：「本條例所稱犯罪組織，
    指三人以上，以實施強暴、脅迫、詐術、恐嚇為手段或最重
    本刑逾五年有期徒刑之刑之罪，所組成具有持續性或牟利性
    之有結構性組織。前項有結構性組織，指非為立即實施犯罪
    而隨意組成，不以具有名稱、規約、儀式、固定處所、成員
    持續參與或分工明確為必要。」另該條例第3條第1項後段所
    稱「參與犯罪組織」，則係指行為人加入以實施特定犯罪為
    目的所組成之有結構性組織，並成為該組織成員而言。且既
    曰參與，自須行為人主觀上有成為該組織成員之認識與意欲
    ，客觀上並有受他人邀約等方式而加入之行為，始足當之。
    倘欠缺加入成為組織成員之認識與意欲，僅單純與該組織成
    員共同實行犯罪或提供部分助力，則至多祇能依其所參與實
    行或提供助力之罪名，論以共同正犯或幫助犯，要無評價為
    參與犯罪組織之餘地（最高法院110年度台上字第1670號判
    決意旨可參）。查被告固坦承參與詐欺、洗錢犯行，然被告
    客觀上之犯行僅係聽從「黃柏彥」指示，且僅為1次，又無
    證據可資證明本案為具有結構性，一般而言具有「電信流」
    、「資金流」、「網路流」等明確分工之組織所為。又被告
    係在求職過程中參與詐欺、洗錢行為，嗣後該詐欺集團成員
    亦不知去向，顯見該詐欺集團成員並無令被告加入犯罪組織
    之意思，尚難認被告有加入該犯罪組織之意欲，而遽認被告
    所為係構成參與犯罪組織罪，另公訴意旨亦未認為被告涉有
    此部分犯嫌，爰併予敘明。
四、爰審酌被告擔任詐欺集團車手，導致告訴人財物損失，並對
    人際間之互信與經濟秩序、金融安全，造成相當程度之危害
    ，且因此增加檢警事後向上溯源，追查其他詐騙集團成員與
    金錢流向之困難，使告訴人難以求償，犯罪所生損害非輕，
    固有可議。惟念及被告犯後坦承犯行，態度良好，又被告多
    次表達調解意願，然經本院安排調解，或因告訴人未到，或
    因被告未能負擔告訴人提出之條件而未能調解成立，有本院
    調解紀錄、電話紀錄等件在卷可參（本院審金訴卷第55至57
    、61至63頁、金訴卷第31至35頁），尚難將告訴人之損害未
    獲填補一事全然歸咎被告，另參酌被告參與之角色、手法、
    時間，及其智識程度、家庭經濟狀況、素行其他刑法第57條
    所列之一切情狀，量處如主文第一項所示之刑，以資警惕。
五、又被告前未曾因故意犯罪受有期徒刑以上刑之宣告，有臺灣
    高等法院被告前案紀錄表在卷可按，素行良好，符合刑法第
    74條第1項第1款之要件。審酌被告雖未與告訴人達成和解或
    調解，然依上開說明尚非可全然歸咎被告，而被告既已坦承
    犯行（僅爭執加重詐欺之要件），且表明願先給付告訴人10
    萬元，其餘20萬元再按月給付1萬元予告訴人以為賠償（見
    本院金訴卷第83頁），足認被告尚非不知反省悔悟之人；又
    被告自承有正當工作，另育有2名未成年子女，平素尚稱安
    份守己，是其經此偵、審程序教訓，應知警惕，信無再犯之
    虞，本院認所宣告之徒刑以暫不執行為適當，併諭知如主文
    第一項所示之緩刑期間，以勵自新。又被告表明願以上述方
    式全額賠償告訴人，以填補告訴人所受損害，茲參酌被告提
    出之方式，依刑法第74條第2項第3款之規定，宣告如附表編
    號1所示之緩刑條件，以確保告訴人權益。被告倘違反上述
    履行義務，且情節重大，足認原宣告之緩刑難收其預期效果
    ，而有執行刑罰之必要者，得由檢察官斟酌情節為撤銷緩刑
    宣告之聲請，附此敘明。
六、被告自陳領出30萬元後，交付「外務」29萬7000元，自己保
    留3000元為報酬等語（見警卷第8頁），是被告自本案犯行
    取得3000元之犯罪所得，應依刑法第38條之1第1項前段、第
    3 項規定宣告沒收，於全部或一部不能沒收或不宜執行沒收
    時，追徵其價額。
據上論斷，應依刑事訴訟法第299條第1項前段、第300條，判決
如主文。
本案經檢察官丁○○提起公訴，檢察官乙○○到庭執行職務
中　　華　　民　　國　　111 　年　　6 　　月　　2 　　日
                  刑事第十三庭  審判長法  官  陳紀璋
　
                                      法  官  翁瑄禮
　
                                      法  官  洪毓良
以上正本證明與原本無異。
如不服本判決應於收受判決後20日內向本院提出上訴書狀，並應
敘述具體理由。其未敘述上訴理由者，應於上訴期間屆滿後20日
內向本院補提理由書(均須按他造當事人之人數附繕本)「切勿逕
送上級法院」。
中　　華　　民　　國　　111 　年　　6 　　月　　2 　　日
                                      書記官  劉容辰
附錄本案判決論罪科刑法條
刑法第339條之4第1項
犯第339條詐欺罪而有下列情形之一者，處1年以上7年以下有期
徒刑，得併科1百萬元以下罰金：
一、冒用政府機關或公務員名義犯之。
二、三人以上共同犯之。
三、以廣播電視、電子通訊、網際網路或其他媒體等傳播工具，
    對公眾散布而犯之。
洗錢防制法第14條
有第二條各款所列洗錢行為者，處7年以下有期徒刑，併科新臺
幣5百萬元以下罰金。
前項之未遂犯罰之。
前二項情形，不得科以超過其特定犯罪所定最重本刑之刑。 
附表：
編號 應履行之事項 1 被告丙○○應給付告訴人甲○○新臺幣（下同）參拾萬元，給付方式為自本案判決確定後之次月起，以每月為1期，每期給付時間為該月之最後1日以前，於第1期給付告訴人甲○○拾萬元，餘款貳拾萬元分20期，按月給付告訴人甲○○壹萬元，如有一期未付，尚未到期部分視為全部到期。